【裁判字號】    98,簡上,934
【裁判日期】    981217
【裁判案由】    詐欺
【裁判全文】
臺灣高雄地方法院刑事判決             98年度簡上字第934號
上  訴  人
即  被  告  丁○○
選任辯護人  丁玉雯律師
上列上訴人因詐欺案件，不服本院高雄簡易庭中華民國98年7 月
27日98年度審簡字第1081號刑事簡易判決（聲請簡易判決處刑案
號：98年度偵字第2926號；移送併辦案號：98年度偵字第6890號
），提起上訴，本院管轄之第二審合議庭，判決如下：
    主  文
上訴駁回。
    事  實
一、丁○○雖可預見將自己金融機構存摺、金融卡及密碼交付不
    相識之人使用，易淪為犯罪集團利用作為詐欺取財轉帳匯款
    之犯罪工具，以遂行犯罪計畫並逃避偵查，卻仍不違反其本
    意，基於幫助詐欺取財之不確定故意，於民國97年10月3 日
    下午5 時許，在高雄市○○區○○路與十全路之交岔路口處
    附近，將其於國泰世華商業銀行鳳山分行（下稱國泰世華銀
    行鳳山分行）所開立帳號000000000000號帳戶之存摺、金融
    卡、密碼交給姓名年籍均不詳之成年男子。嗣該成年男子與
    同夥詐騙集團成員於取得丁○○上開帳戶之存摺等物後，即
    共同基於意圖為自己不法所有之犯意聯絡，分別為下列行為
    ：(一)於97年10月4 日之某時，由集團中某成員致電戊○○，
    自稱為戊○○購買物品之店家人員，並對戊○○謊稱：戊○○簽單有誤導致月繳金額錯誤，須至提款機操作取消分期付
    款云云，致戊○○信以為真而陷於錯誤，於97年10月4 日19
    時27分許，遵照該集團成員指示操作自動櫃員機而匯入丁○○前揭國泰世華銀行鳳山分行帳戶新臺幣（下同）29,983元
    ，並旋由該集團人士將詐得之匯款提領，嗣經戊○○發現受
    騙報警；(二)於97年10月4 日18時4 分許，由集團中某成員致
    電己○○，自稱為金石堂人員，並對己○○謊稱：己○○先
    前購物付款方式錯誤，須至提款機變更解除24期的分期云云
    ，致己○○信以為真而陷於錯誤，遂於97年10月4 日18時57
    分許，至台北市○○區○○街某郵局，依詐騙集團成員之指
    示操作自動櫃員機，先後匯入丁○○前揭國泰世華銀行鳳山
    分行帳戶29,983元、6,992 元，復於同日19時49分，至台北
    縣永和市○○路○段中國信託商業銀行某分行操作提款機轉
    帳匯入前揭帳戶22,991元，並旋遭該集團人士將詐得之匯款
    提領，嗣經己○○發現受騙後報警，而循線查悉上情。
二、案經甲○○政府警察局移送臺灣高雄地方法院檢察署檢察官
    偵查後聲請簡易判決處刑及移送併辦。
    理  由
壹、證據能力部分：
    按被告以外之人於審判外之言詞或書面陳述，除法律有規定
    者外，不得作為證據；又被告以外之人於審判外之陳述，雖
    不符刑事訴訟法第159 條之1 至第159 條之4 之規定，而經
    當事人於審判程序同意作為證據，法院審酌該言詞陳述或書
    面陳述作成時之情況，認為適當者，亦得為證據；當事人、
    代理人或辯護人於法院調查證據時，知有第159 條第1 項不
    得為證據之情形，而未於言詞辯論終結前聲明異議者，視為
    有前項之同意。刑事訴訟法第159 條第1 項、第159 條之5
    定有明文。經查，本判決所引用之各項證據資料，其屬於被
    告以外之人於審判外之陳述者，均據本院於調查證據程序逐
    一提示並告以要旨，檢察官、被告均知該等證據為被告以外
    之人之審判外陳述，已表示同意作為證據（見本院卷第38頁
    ）及未於言詞辯論終結前聲明異議，本院審酌上開證據作成
    時之情況，亦無不當取供等情形，認為以之作為本案之證據
    亦屬適當，依刑事訴訟法第159 條之5 規定，應有證據能力
    。
貳、實體部分：
一、訊據上訴人即被告丁○○矢口否認有幫助詐欺犯行，並辯稱
    ：我是應徵工作被騙取存摺、金融卡及密碼，沒有幫助詐欺
    取財之意思云云。經查：
  (一)被告於97年10月3 日下午5 時許，在高雄市○○區○○路與
    十全路之交岔路口處附近，將其於國泰世華銀行鳳山分行所
    開立帳號000000000000號帳戶之存摺、金融卡、密碼交給姓
    名年籍均不詳之成年男子等情，為被告於本院審理時所坦認
    而不爭執在卷（見本院卷第38、39頁），並有國泰世華銀行
    函附被告之開戶基本資料、交易明細表各1 份附卷可參（見
    警卷第10至13頁、板偵卷第17頁背面）。又詐騙集團成員於
    取得上開帳戶之存摺等物後，即共同基於意圖為自己不法所
    有之犯意聯絡，分別為下列行為：(1)於97年10月4 日之某時
    ，由集團中某成員致電被害人戊○○，自稱為被害人戊○○
    購買物品之店家人員，並對被害人戊○○謊稱：被害人戊○○簽單有誤導致月繳金額錯誤，須至提款機操作取消分期付
    款云云，致被害人戊○○信以為真而陷於錯誤，於97年10月
    4 日19時27分許，遵照該集團成員指示操作自動櫃員機而匯
    入被告前揭國泰世華銀行鳳山分行帳戶29,983元，並旋遭該
    集團人士將詐得之匯款提領；(2)於97年10月4 日18時4 分許
    ，由集團中某成員致電被害人己○○，自稱為金石堂人員，
    並對被害人己○○謊稱：被害人己○○先前購物付款方式錯
    誤，須至提款機變更解除24期的分期云云，致被害人己○○
    信以為真而陷於錯誤，遂於97年10月4 日18時57分許，至台
    北市○○區○○街某郵局，依詐騙集團成員之指示操作自動
    櫃員機先後匯入被告前揭國泰世華銀行鳳山分行帳戶29,983
    元、6,992 元，復於同日19時49分，至台北縣永和市○○路
    ○段中國信託商業銀行某分行操作提款機轉帳匯入被告前揭
    帳戶22,991元，並旋遭該集團人士將詐得之匯款提領等情，
    亦據被害人己○○於警詢時（見警卷第5 至7 頁）及被害人
    戊○○於警詢、偵查中指訴詳確在卷（見板偵卷第9 、30、
    31 頁 ），復有被害人己○○之金融卡轉帳明細表3 張（見
    警卷第8 頁）、被害人戊○○之台北富邦銀行客戶交易明細
    表1張 在卷可佐（見板偵卷第10頁背面）。是被害人己○○
    、戊○○所稱遭人詐騙乙節，應足採信，被告上開國泰世華
    銀行鳳山分行帳戶確已遭詐騙集團作為詐騙匯款之帳戶至明
    。
  (二)被告雖否認有幫助詐欺犯行，並以前揭情詞置辯。惟按金融
    存款帳戶，攸關存戶個人財產權益之保障，屬個人理財之工
    具，與密碼相結合，專屬性、私密性甚高，除非與本人有密
    切親誼關係，不得提供個人帳戶供他人使用。又縱有交付個
    人帳戶予他人使用之特殊情形，亦必深入瞭解他人之可靠性
    及用途始行提供。參以坊間報章雜誌及新聞媒體，對於以簡
    訊、電話等方式通知中獎或如退稅等其他類似之不法詐騙方
    法及不法份子經常收取他人存款帳戶，以隱匿渠等詐欺取財
    犯罪之不法行徑，規避檢警等執法人員之查緝，類此在社會
    上層出不窮之案件，亦迭經報導及再三批露，被告乃心智健
    全之成年人，並有大專以上學識（被告自稱當時於二年制技
    術學院進修中），自能預見將其所有之金融帳戶存摺等物提
    供給姓名年籍均不詳之不相識人使用，易淪為犯罪集團利用
    作為詐欺取財轉帳匯款之犯罪工具。況應徵工作若為供雇主
    作為薪資轉帳之用，當僅提供其帳戶帳號或存摺封面影本即
    可，何須將帳戶存摺連同提款卡及密碼一併交付？另被告並
    不知所應徵之公司地址，甚至連向其收取存摺等物之男子真
    實姓名年籍均不知悉等情，業據被告於警詢、偵訊、本院審
    理時陳述在卷（見警卷第2、3頁、偵卷第5 頁、本院卷第65
    頁反面），且被告交付帳戶地點亦非公司內或上班地點，此
    顯均與一般應徵常情相悖。再者，被告於97年10月3 日17時
    許交付帳戶前，並於前一日及當日先將帳戶內存款共41,000
    元提領，而於帳戶內存款僅餘24元始交給他人，復自承也會
    擔心害怕對方會詐騙等情，亦據被告於本院審理時供述明確
    在卷（見院二卷第62、66頁），並有存摺存款交易查詢資料
    、國泰世華銀行98年11月25日函及所附資料各1 份在卷可憑
    （見警卷第12頁、本院卷第58、59頁），足見被告對其所交
    付存摺等物之人，並無信賴關係可言，對該不相識之人可能
    係詐騙集團成員，亦非未能預見，且對於該不相識之人取得
    被告所有金融帳戶後將如何使用，復完全無法控管，惟被告
    仍在所不惜，而將其所有之帳戶存摺等物交給他人使用。此
    外，由被告於本院審理時供述之情觀之，該不相識之人向被
    告要求刷完存摺後馬上歸還（見本院卷第50頁），然卻未守
    諾立即歸還，且該不相識之人於97年10月3 日取得被告所有
    國泰世華銀行鳳山分行帳戶之存摺、金融卡等物後即無任何
    消息，亦未聯絡，被告自已可查覺有異，然被告卻猶未立即
    報警及將帳戶停用等適時處置，以阻止其帳戶遭詐騙集團成
    員不法使用。另被告供述其所應徵之工作既為婚喪喜慶之綜
    藝團，則對方何以不使用自己帳戶，並由被告於收取款項後
    直接存入公司申設之金融帳戶內，卻要求被告提供金融帳戶
    存摺等物供對方使用？至被告雖供稱公司表示要被告提供帳
    戶，公司才有保障及可追訴云云，然被告於取得款項後，未
    交還公司，公司只需由被告應徵時所留存之年籍、身分證字
    號、住址等資料即可依法對被告追訴，又何須有被告之帳戶
    始得採取法律途徑，益徵被告所述何以交付帳戶存摺等物給
    對方，被告亦無法自圓其說，且諸多與常情相悖，而無合理
    關聯及正當性。綜上所述，被告已能預見向其收取帳戶存摺
    等物之人，可能係詐騙集團成員，而事先將其帳戶內存款予
    以提領，被告並能預見將其所有之國泰世華銀行鳳山分行帳
    戶存摺等物提供給姓名年籍均不詳之不相識之人使用，易淪
    為犯罪集團利用作為詐欺取財轉帳匯款之犯罪工具，且對於
    該不相識之人取得存摺等物後將如何使用，被告亦完全無法
    控管，然被告竟仍執意將其國泰世華銀行鳳山分行帳戶之存
    摺、金融卡及密碼交給該姓名年籍均不詳之成年男子使用，
    足認被告確有幫助他人實施詐欺取財犯罪之不確定故意甚明
    ，被告上開所辯，為犯後卸責之詞，不足採信。
  (三)現今詐騙集團收購帳戶時，為免刊登收購帳戶之廣告將遭警
    方立即發現查緝，而多改以應徵工作、借貸（因同有需要用
    錢之共通點）等其他名目為之，是交付帳戶者實際上交付帳
    戶之原因，自應以實際通話或見面所述內容為準據。查被告
    所提出之報紙求職廣告及通聯紀錄，並無通話內容，當僅足
    以證明被告有與上開廣告上刊登電話者有通話之情，並無從
    得知實際通話之內容，且被告確有幫助詐欺取財犯行，已經
    本院依上開事證詳加論述如上，是此部分證據尚無從為被告
    無幫助詐欺取財故意之認定。另證人丙○○就被告有無去應
    徵工作，並未親眼目睹，而係聽被告前女友及被告所述，業
    據證人丙○○於本院審理時證述在卷（見本院卷第62、63頁
    ），是證人丙○○於本院審理時關於被告係因應徵工作而交
    付存摺等物之證述，既係聽聞自被告及被告前女友，非屬親
    自聽聞，並經檢察官爭執證據能力，自不得作為證據。至辯
    護人雖另請求傳訊員警陳正誠，欲證明被告當時有向員警陳
    述被騙經過。然查，被告於警詢、偵訊、本院審理時均已迭
    次向警員、檢察官及法官供述其係應徵工作被騙等情，證人
    陳正誠縱到庭證述上情，亦係聽自被告所述，員警就被告是
    否有去應徵工作及是否應徵工作受騙等情，均未親眼見聞，
    是本院認無再予調查上開證據之必要，附此敘明。
  (四)綜上所述，被告上開所辯，為犯後卸責之詞，不足採信，本
    案事證明確，被告犯行洵堪認定，應予依法論罪科。
二、按刑法上之幫助犯，係對於犯罪與正犯有共同之認識，而以
    幫助之意思，對於正犯資以助力，而未參與實施犯罪之行為
    者而言。是以，如未參與實施犯罪構成要件之行為，且係出
    於幫助之意思提供助力，即屬幫助犯，而非共同正犯。本案
    被告基於幫助之故意，提供其上開國泰世華銀行鳳山分行帳
    戶之存摺、提款卡、密碼等給他人，雖然使得詐騙集團得基
    於詐欺取財之犯意聯絡，向被害人詐取財物，並以被告所提
    供之上開金融帳戶供作指定匯款之帳戶，規避檢警機關之追
    緝，以遂行詐欺取財之犯行，然被告提供帳戶供人使用之行
    為，並不等同於向被害人施以欺罔之詐術行為，且亦無證據
    證明被告有參與詐欺取財犯行之構成要件行為，衡諸前揭說
    明，自應論以幫助犯。是核被告所為，係犯刑法第30條第1
    項、第339 條第1 項之幫助詐欺取財罪，又被告係幫助犯，
    衡諸其犯罪情節，爰依刑法第30條第2 項規定，按正犯之刑
    減輕之。被告以一行為幫助詐騙集團成員向己○○、戊○○
    詐取財物，係想像競合犯（臺灣高等法院暨所屬法院96年法
    律座談會刑事類提案第7 號研討結果參照），應從一重之幫
    助詐欺取財罪論處。又公訴人於原審移送併辦部分（即對被
    害人戊○○幫助詐欺取財部分），既與本案檢察官聲請簡易
    判決處刑之事實，具有想像競合犯之裁判上一罪關係，本院
    自得併予審理。
三、原審以被告幫助犯詐欺取財罪罪證明確，而判處被告有期徒
    刑3 月，並諭知如易科罰金以新臺幣1 千元折算1 日，經核
    原審認事用法均無違誤，所處之刑經本院審酌被告所為助長
    詐欺犯罪之猖獗，增加被害人追償及偵查機關偵查犯罪之困
    難，被害人所受之損害及被告前無犯罪前科紀錄之素行，被
    告犯罪後之態度，被告之智識程度、生活狀況等刑法第57條
    所規定之一切情狀後認亦屬適當，被告猶執上開情詞提起本
    件上訴，指摘原判決不當，為無理由，應予駁回。
據上論斷，應依刑事訴訟法第455 條之1 第1 項、第3 項、第36
8 條，判決如主文。
本案經檢察官乙○○到庭執行職務。
中    華    民    國    98    年    12    月    17    日
                  刑事第五庭審判長法  官  林永村
                                  法  官  陳盈吉
                                  法  官  林裕凱
以上正本證明與原本無異。
不得上訴。
中    華    民    國    98    年    12    月    17    日
                                  書記官  王珮樺


司法院資訊處製作；財團法人民間司法改革基金會備份。
